【裁判字號】    92,上訴,111
【裁判日期】    920327
【裁判案由】    偽造文書
【裁判全文】
臺灣高等法院臺中分院刑事判決                    九十二年度上訴字第一一一號
    上  訴  人
    即  被  告  戊○○
右上訴人即被告因偽造文書等案件，不服臺灣彰化地方法院八十九年度訴字第九三七
號，中華民國九十一年十一月十三日第一審判決（起訴案號：臺灣彰化地方法院檢察
署八十九年度偵字第四五四一號），提起上訴，本院判決如左：
      主  文
原判決撤銷。
戊○○共同常業詐欺，處有期徒刑貳年。茁悅國際有限公司與振盛電器股份有限公司
間所簽訂經銷合約書上偽造之連帶保證人「林光隆」署押壹枚沒收。
      事  實
一、戊○○前因詐欺案件，經臺灣高等法院判處有期徒刑一年，因未到案執行，於民
    國八十六年十一月十一日經臺灣臺北地方法院檢察署發布通緝，猶不知悔改，在
    通緝期間又與甲○○（業經臺灣高雄地方法院以八十九年度訴緝字第七九號刑事
    判決判處有期徒刑二年二月確定，因未到案執行，現通緝中）、丁○○、庚○○
    、不詳年籍姓名年約五、六十歲之化名「陳重欽」、化名「邱金良」之不詳姓名
    、年籍之成年人，共同基於意圖為自己不法所有之犯意聯絡，先於八十七年九月
    十五日頂讓茁悅國際有限公司（下稱茁悅公司，原負責人董事為陸敏之），再於
    同年月二十五日，以甲○○名義向高雄市政府辦妥茁悅公司之變更登記，由甲○○擔任該公司董事，為名義負責人，公司所在地原設高雄市○○區○○街五號，
    嗣於同年十一月七日，再遷移至高雄市新興區○○○路四七二號九樓之八。甲○○並以八十七年八月十日向華南商業銀行天母辦事處申請之000000000
    帳號支票，及八十七年九月二十二日向合作金庫士林支庫申請之0000000
    00帳號支票供公司使用，又於八十八年一月二十一日由丁○○等人以茁悅公司
    ，負責人甲○○名義，向華南商業銀行苓雅分行申請000000000帳號支
    票使用，隨即陸續以偽造文書及交付債信不良之茁悅公司之支票或其他案外人所
    簽發支票之方式，向下列廠商公司詐購貨物變賣朋分，並以之為常業，已知之詐
    欺事實，茲分敘如左︰
  (一)八十七年十月底某日，推由丁○○冒用「林光隆」之名，向振盛電器股份有限公
    司（下稱「振盛公司」）承辦人員辛○○佯稱：茁悅公司願向振盛公司經銷、購
    買ＳＯＷＡ廠牌電器，振盛公司該承辦人員不疑有他而逕與茁悅公司簽訂經銷合
    約書，並由丁○○偽造「林光隆」之署押及填載不實之身分證統一編號與生日，
    虛偽擔任連帶保證人，再由甲○○書寫立茁悅公司名稱、地址、本人署名、身分
    證統一編號及生日等詐術，用以取信振盛公司，並足以生損害於「林光隆」及振
    盛公司之權益。自八十七年十一月三日起至同年月十七日止，振盛公司即因此陷
    於錯誤而陸續交付ＳＯＷＡ廠牌電視機、音響等電器予茁悅公司，所購電器折計
    價格共為新臺幣（下同）三十三萬一千二百元，除已給付某一客票六萬五千元經
    提示兌現外，尚有二十六萬六千二百元未付。嗣振盛公司將丁○○所交付票信不
    良之支票（發票人為陳文智、付款人為世華聯合商業銀行後埔分行、面額為一十
    萬元、票號︰ＵＷ0000000號）提示不獲兌現，始發覺上開偽造文書犯行
    ，而向茁悅公司丁○○反應，方由丁○○補簽其真實姓名、身分證統一編號及生
    日於經銷合約書上；然丁○○卻又傳真不實之丁○○土地所有權狀（座落高雄市
    小港區○○段三三之四○地號建地，高雄市政府地政處前鎮地政事務所發給）一
    張，以資搪塞，即未再付款。
  (二)八十七年十一月間某日，茁悅公司先由戊○○化名「陳力宏」，至基隆巿七堵區
    ○○街一六六號一樓楊翊電業有限公司（下稱楊翊公司）訂購冷暖風機七臺，約
    三萬餘元，以客票付清取信楊翊公司。其後戊○○復以化名「陳力宏」，陸續向
    楊翊公司訂購冷暖風機、冷氣機八批，共計一百一十六萬六千二百元，楊翊公司
    總經理己○○因此陷於錯誤，而悉數交付各該貨物予茁悅公司，戊○○並即交付
    茁悅公司支票（票號︰ＤＢ0000000號、發票日為八十八年二月十三日、
    面額三十五萬元、付款人為華南商業銀行苓雅分行）及票信不良之支票（發票人
    為賀期企業有限公司、發票日為八十八年二月七日、面額一十九萬六千五百元、
    票號︰ＢＢ0000000號，付款人為華南商業銀行永和分行福和辦事處）各
    一張予己○○搪塞。然前開二紙支票屆期提示竟分別因存款不足及簽章不符而均
    遭致退票，經己○○赴茁悅公司位在高雄市新興區○○○路四七二號九樓之八與
    高雄市○○區○○街五號地址查看，均已人去樓空，方知受騙。
  (三)茁悅公司由化名「陳重欽」之經理，自八十七年十一月二十五日起，向光平科技
    有限公司（下稱光平公司）訂購紅外線攝影機等貨物，使光平公司承辦人員壬○○陷於錯誤而陸續交付貨物數批予茁悅公司化名「邱金良」之人收受，並依約於
    八十七年十二月間某日，向茁悅公司「陳重欽」請領十一月份貨款五萬零四百元
    ，「陳重欽」佯稱願於次月一併支付，光平公司承辦人員誤以為真，而續將貨物
    交付茁悅公司收受，至八十八年一月間某日，光平公司至茁悅公司向「陳重欽」
    請領十一月份及十二月份貨款合計一十九萬四千四百元，「陳重欽」即交付票信
    不良之支票（發票人為賀期企業有限公司、發票日為八十八年二月十日、面額一
    十九萬八千五百元、票號︰ＢＢ0000000號、付款人為華南商業銀行永和
    分行福和辦事處）以資搪塞，並要求光平公司承辦人員另行給付貨款與票款差價
    四千一百元，然遭光平公司所拒。詎光平公司人員於八十八年二月十日提示前揭
    支票竟因簽章不符而退票，經前往茁悅公司分別位在高雄市新興區○○○路四七
    二號九樓之八及高雄市○○區○○街五號營業處所，均已人去樓空，始知上當。
  (四)八十八年一月二十九日，茁悅公司又由「陳重欽」出面，以茁悅公司之名義，向
    震旦行股份有限公司高雄二分公司（下稱震旦行公司）詐購傳真機、影印機、碳
    粉、鐵粉、鐵桌及影印紙等貨物，「陳重欽」同時交付發票人為茁悅公司支票（
    發票日為八十八年二月六日、面額二十一萬二千元、票號︰ＤＢ0000000
    號、付款人為華南商業銀行苓雅分行）一紙取信震旦行公司，使震旦行公司承辦
    人員陷於錯誤，遂依約將相關貨物送至茁悅公司位在高雄市新興區○○○路四七
    二號九樓之八辦公室；嗣又將影印機一臺送往高雄縣大社鄉○○路五二三之一號
    工廠時，卻發覺已人去樓空，待再回高雄市新興區○○○路四七二號九樓之八辦
    公室亦同；而前開支票屆期提示因存款不足遭致退票，始知受騙。
二、案經法務部調查局高雄市調查處（下稱高雄市調處）移送臺灣高雄地方法院檢察
    署呈請臺灣高等法院檢察署核轉臺灣彰化地方法院檢察署檢察官偵查起訴。
      理  由
一、上訴人即被告戊○○經傳喚未於審判期日到庭，其於本院調查中矢口否認有何詐
    欺或偽造文書之犯行，辯稱︰伊向「陳重欽」應徵擔任業務，伊自稱「小陳」向
    楊翊公司訂貨，支票是「陳重欽」交予伊支付貨款，貨品送至茁悅公司後，因「
    陳重欽」積欠地下錢莊債務，已被地下錢莊搬走，伊也是被害人，其餘被害人均
    非伊所接洽，伊未曾以化名「陳力宏」與楊翊公司交易云云。惟查︰
  (一)右揭犯罪事實，被告於八十九年十二月八日在臺灣嘉義地方法院另案審理中供承
    在卷（詳卷附臺灣高雄地方法院八十九年度訴緝字第七九號刑事判決），於原審
    九十年二月十四日審理時供稱：「我只有介紹「陳重欽」、甲○○頂下茁悅公司
    」等語，並有高雄市政府建設局八十八年三月十一日高市建設二字第八二八七號
    函檢附茁悅公司登記文件數紙（臺灣高雄地方法院檢察署八十八年度偵字第一六
    七二三號偵查卷宗頁四十至七四）、茁悅公司暨負責人甲○○支票帳戶（華南商
    業銀行苓雅分行，支票帳號︰000000000號）自八十八年二月四日起至
    八十八年三月十八日止所有退票紀錄明細表清單乙紙（前揭偵查卷宗頁七五）、
    賀期企業有限公司退票紀錄明細表清單乙份（前揭偵查卷頁九二至一○○）在卷
    可稽。參以茁悅公司持以交付客戶以支付貨款之前開000000000號支票
    帳戶，係於八十八年一月二十一日始開戶使用有華南商業銀行苓雅分行復函在卷
    可稽，然自八十八年二月四日至同年三月十八日短期間內，竟已退票達三十張，
    總金額則達三百三十九萬九千八百三十五元；另甲○○於八十七年九月二十二日
    申請使用之合作金庫士林支庫000000000帳號支票，及於八十七年八月
    十日向華南商業銀行天母辦事處申請使用之000000000帳號支票，則分
    別自八十七年十一月二十日及八十八年二月六日開始退票，且至八十八年二月八
    日止，短期間內合計退票十五張，金額高達七百九十萬二千四百元（有前開銀行
    覆函及前揭退票紀錄查詢明細表清單可稽）。又茁悅公司另持交客戶支付貨款之
    賀期企業有限公司（負責人林靜如）向華南商業銀行永和分行福和辦事處申請之
    000000000號支票帳戶，係自八十七年十月二十八日開始使用，卻於八
    十八年二月五日即開始退票；該賀期公司所申請使用之另二支票帳戶（帳號為：
    000000000號及000000000號），亦分別自八十八年二月十日
    及同年月十九日開始退票，以上該公司三帳戶迄八十八年四月八日，短期間合計
    退票三百四十九張，金額高達九千五百五十六萬零六百六十八元。賀期公司負責
    人林靜如個人名義所申請使用之四個支票帳戶（帳號分別為：00000000
    0號、000000000號、000000000號及000000000號
    ）則分別自八十八年一月二十八日、同年二月三日、同年二月十日及同年二月十
    九日開始退票，迄八十八年四月六日，短期內退票共計三百張，金額高達六千一
    百一十八萬九千九百八十萬元。由是足證，該茁悅公司由甲○○名義頂受經營後
    ，即非以正當經營業務為目的，而係故意以茁悅公司名義對外行騙，並持前開支
    票帳戶支票交付被害人公司，以資搪塞貨款。被告混身茁悅公司，擔任重要業務
    工作，就前揭情事，顯難諉為不知。
  (二)振盛公司部分：業據告訴人振盛公司及其負責人蘇連文指訴不移，並經證人即振
    盛公司營業部副理辛○○於高雄市調處詢問中陳述明確，且據共犯丁○○於八十
    九年十一月二十二日、八十九年十二月五日分別在臺灣嘉義地方法院另案審理中
    到庭供述在卷（臺灣嘉義地方法院八十九年度訴緝字第三四號，見卷附臺灣高雄
    地方法院八十九年度訴緝字第七十九號判決記載），復有經銷合約書乙份、銷貨
    單五張、銷貨明細表、陳文智簽發之支票暨退票理由單各乙紙、丁○○塗改後經
    銷合約書乙份、座落在高雄市○○區○○段三三之四○地號建地之不實之土地所
    有權狀影本乙紙在卷可稽。又該傳真之土地所有權狀，經函送高雄市政府地政處
    前鎮地政事務所核對、辨識，發現「所送之土地所有權狀係影本，故相關權狀紙
    質、防偽暗記、關防‧‧‧等均無法核對及辨識，然據該權狀影本書面資料與該
    所地籍資料互為比對結果，尚有諸多疑點如下︰1.上揭地號係民國八十三年六月
    二十七日登記為現所有權人潘素珠，權狀號碼為八六前狀字第一三一七○號，與
    權狀影本所載所有權人為丁○○，顯有相當出入。2.依據權狀影本右下所載書狀
    號數查詢結果，該權狀係依民國八十年收件鎮登七○一四號書狀補給案之申請予
    以補發，但書狀補給權利人為潘素珠，並非丁○○。3.經查歸戶查詢系統，該所
    並無統一編號為Ｚ000000000號之權利人資料，亦查無姓名為丁○○之
    權利人相關資料。4.本案土地自民國八十一年後之地籍異動資料，並未出現權利
    人為丁○○之所有權資料，但本案權狀影本卻標明登記日期為八十三年六月二十
    七日、發狀日期為八十六年八月二十二日，應屬不可能之事」等情，有高雄市政
    府地政處前鎮地政事務所九十年八月一日九十高市地鎮字一第○○○六一九五號
    函復臺灣嘉義地方法院函件暨檢附該筆土地登記謄本乙份附於臺灣嘉義地方法院
    八十九年度訴緝字第三四號被告丁○○偽造有價證券案件刑事卷宗（見臺灣高雄
    地方法院前開判決記載）足憑。
  (三)楊翊公司部分︰業據被害人楊翊公司總經理己○○於高雄市調處詢問及偵查中與
    原審審理時指述綦詳，經其當庭指認被告即為自稱「陳力宏」與其訂約、交付支
    票之人無誤，己○○並具結證稱：「戊○○說他是茁悅公司的經理」、「賀期公
    司簽發的支票是戊○○在台北松山交給我的，他說賀期公司是他們的關係企業，
    茁悅公司在辦理負責人變更，尚未去銀行開立帳戶。另一張茁悅公司簽發的支票
    ，是我先到茁悅公司時，戊○○交給我的。剩下的尾款等貨到時才要支付，我交
    貨後，戊○○就不見了」等語。己○○並當庭提出被告於九十年六月七日簽立之
    債務切結書，載明「本人戊○○，於民國八十七年十一月份至翌年一月份，向己○○先生所經營之楊翊電業有限公司進貨，價值市價新台幣二百三十多萬元的家
    電，‧‧‧，本人願每月七日清償二萬元以上，‧‧‧，己○○先生也同意於本
    案出庭時，能為本人絕無詐騙之事實向庭上稟報」，有該債務切結書影本在卷可
    佐，苟被告僅單純受僱茁悅公司擔任業務員，其何需承擔茁悅公司如是鉅額貨款
    責任﹖
  (四)光平公司部分︰業據告訴人光平公司及其負責人乙○○指訴歷歷在卷，並經證人
    壬○○於高雄市調處與原審審理中分別陳述及證述在卷，復有賀期企業有限公司
    簽發之支票暨退票理由單各乙紙、茁悅公司經理陳重欽名片一張、出貨單二張及
    應收帳款明細表乙份在卷可稽。
  (五)震旦行公司部分︰業據告訴人震旦行公司指證在卷，並經丁○○於八十九年十一
    月二十八日臺灣高雄地方法院檢察署偵查中供述在卷，復有出貨單二張、統一發
    票二張、如事實欄所示支票暨退票理由單各乙紙及八十八年四月二十日存證信函
    在卷可稽。
  (六)綜上所述，足認被告與甲○○、丁○○、庚○○、化名「陳重欽」及「邱金良」
    等人，係以茁悅公司為晃，並各以偽名出面與被害人交易，交付毫無信用之支票
    ，詐騙貨物變賣朋分，其於短期間內大量進貨，支付貨款之支票亦於同一期間鉅
    額退票，顯見被告等係計劃性詐騙，且以此所得為營生之資。其事後所辯，應係
    臨訟圖卸刑責飾詞，殊無足取。本案事證已臻明確，被告犯行洵堪認定，應予依
    法論科。
二、按被告與涂文輝、丁○○、庚○○、化名「陳重欽」及「邱金良」等共同意圖為
    自己不法之所有，向振盛公司訛詐欲經銷、購買振盛公司ＳＯＷＡ廠牌電視機、
    音響等電器，推由甲○○與振盛公司承辦人員簽立經銷合約書，再由丁○○偽以
    「林光隆」名義擔任連帶保證人，書立「林光隆」之署名及填載不實之身分證統
    一編號與生日等詐術，用以取信振盛公司，自八十七年十一月三日起至同年月十
    七日止，振盛公司承辦人員即因此陷於錯誤而陸續交付ＳＯＷＡ廠牌電視機、音
    響等電器交予茁悅公司，足以生損害於「林光隆」及振盛公司權益；又向楊翊公
    司、光平公司、震旦行公司詐購貨物，均變賣朋分，以此所得為營生之資，核被
    告所為，係犯刑法第二百十六條、第二百十條之行使偽造私文書罪及同法第三百
    四十條之常業詐欺罪。其共同偽造前開經銷合約書之私文書後進而持以行使，偽
    造之低度行為，應為行使之高度行為所吸收，祇論以行使偽造文書罪。又被告所
    犯上揭犯行，與涂文輝、丁○○、不詳年籍姓名年約五、六十歲之化名「陳重欽
    」、化名「邱金良」、庚○○彼此間，具有犯意之聯絡及行為之分擔，均為共同
    正犯。被告所犯上開行使偽造私文書罪與常業詐欺罪之間，有方法、結果之牽連
    犯關係，依刑法第五十五條之規定，應從較重之常業詐欺罪處斷。公訴意旨雖未
    就前揭行使偽造私文書罪部分起訴，然因該部分與已起訴且經認定有罪之常業詐
    欺犯行間，有牽連犯裁判上一罪之關係，為起訴效力所及，本院自得併予審究。
    原審法院因認被告罪證明確，而予論科，固屬有據。然本件被告所為，顯已構成
    常業詐欺罪，有如前述，原判決僅論以連續詐欺罪，已有未合；又原審就未經起
    訴之前揭行使偽造私文書部分犯行，併予審究，卻未於判決理由明原因，致予
    人有對未經起訴之犯罪事實予以審判之疑慮，亦有未當。被告上訴意旨否認犯罪
    ，仍執陳詞，指摘原判決不當，雖非有理，然原判決既有前開可議，仍應由本院
    將原判決撤銷改判。爰審酌被告於通緝期間不知悔改，不思循正軌營生，圖牟不
    法之法益，與甲○○等人虛設茁悅公司為晃，並開立甲種支票存款帳戶，四處詐
    購貨物，所為已嚴重破壞社會治安，及有礙經濟、金融秩序，雖犯罪手段尚屬平
    和，但犯罪所得利益非屬小額，暨犯罪後態度非屬良好等一切情狀，量處如主文
    第二項所示之刑。至茁悅公司與振盛公司間簽訂經銷合約書上偽造之連帶保證人
    「林光隆」之署押一枚（見臺灣高雄地方法院檢察署八十八年度偵字第三七六三
    號偵查卷頁七背面），為共同正犯丁○○所偽造，不問屬於犯人與否，應依刑法
    第二百十九條規定宣告沒收。
三、被告戊○○經本院合法傳喚，無正當理由不到庭，爰不待其陳述，逕行判決。
據上論斷，應依刑事訴訟法第三百六十九條第一項前段、第三百七十一條、第三百六
十四條、第二百九十九條第一項前段，刑法第二十八條、第二百十六條、第二百十條
、第三百四十條、第五十五條、第二百十九條，罰金罰鍰提高標準條例第一條前段，
判決加主文。
本案經檢察官丙○○到庭執行職務。
中        華        民        國  九 十 二  年     三     月   二十七   日
                                  臺灣高等法院臺中分院刑事第六庭
                                        審判長法  官  李  文  雄
                                              法  官  陳  嘉  雄
                                              法  官  邱  顯  祥
右正本證明與原本無異。
如不服本判決應於收受送達後十日內向本院提出上訴書狀，其未敘述上訴之理由者並
得於提起上訴後十日內向本院補提理由書（均須按他造當事人之人數附繕本）。
                                              書記官  陳  桂  芬
中        華        民        國  九 十 二  年     三     月   二十七   日
                                                                Ｋ


司法院資訊處製作；財團法人民間司法改革基金會備份。
